臺灣高等法院臺南分院刑事裁定　九十六年度交抗字第一一八號
抗　告　人
即受處分人　甲○○
上列抗告人因違反道路交通管理處罰條例案件，不服臺灣臺南地
方法院，中華民國九十六年六月十二日所為裁定（九十四年度交
聲字第八一號），提起抗告，本院裁定如下：
    主    文
抗告駁回。
    理    由
一、抗告意旨略以：
  (一)原裁定以刑案審理時舉六法全書二一．六公分之直立高度比
    喻係被害人之頭顱高度，而認定抗告人壓過類似木塊「叩」
    的感覺即為抗告人所駕駛ＨＶ－七一一六號小客車輾壓過被
    害人頭顱，車輛產生相當異常之震動，抗告人當無不知之理
    云云。然據實測抗告人所屬ＨＶ－七一一六號小客車前輪前
    方遮板距地面高度為十八公分，前輪後方擋泥板距地面高度
    為十四公分，若被害人逾越二十公分高度之頭顱被抗告人所
    駕駛上開小客車輾過，其必先擠擦過前輪前方距地面十八公
    分高度之遮板，並留有相當明顯之磨擦痕跡，頭顱經前輪壓
    過後必會卡在前輪後方距地面高度十四公分之擋泥板處，且
    會噴濺出大量之血跡留在前輪周圍之鈑金上，又拖行二六二
    ．七公尺必會卡留被害人之皮肉、毛髮、衣物等證物，然經
    由檢察官於案發當日僱請吊車吊起採證抗告人所屬上開小客
    車之外表鈑金及底盤狀況，僅在左前輪前方之拉環及引擎底
    端排氣管觸媒轉化器等二處，發現有血跡反應外，前輪附近
    及底盤其他位置並未發現殘留被害人之皮肉、毛髮、衣物等
    證物及任何擦、撞傷痕跡，有當天採證照片為證，此即表示
    被害人若遭抗告人所屬上開小客車輾壓過並拖行而未留有被
    害人身上證物是不合情理的。僅有之二處血跡反應，經合理
    判斷應係有前車肇事在先，經拖行被害人遺留道路上之血攤
    噴濺所致。因此，刑案審理所舉六法全書直立之高度來推斷
    抗告人之肇事行為，是不合理的，請求法官針對肇事車輛作
    合理鑑識比對判定。另抗告人壓過類似木塊之地點係在統聯
    客運前面（麥當勞對面），與車禍地點不同，且「叩」的感
    覺甚輕微，車過感覺即止，所以不覺得要下車查看，之後就
    沒有感到有任何異狀而平順地開回家，根本沒有車禍肇事又
    拖行之跡象，因此壓過之東西應屬小木塊之類物品應屬合理
    。綜上，抗告人上開小客車並非肇事車輛。
  (二)抗告人既不知有車禍肇事發生，何來基於逃逸之犯意，又何
    來駕車加速逃逸。再者，依據原裁定所認定自肇事地點起至
    抗告人佳里鎮住處，駕車歷經時間為二十六鐘，經實測「阿
    旺檳榔攤」至抗告人住處之行程距離為二三．六公里，其中
    高速公路十四公里，平面道路及匝道九．六公里，高速公路
    以時速八十公里計，耗時十．五分鐘，加上等紅燈急轉彎減
    速慢行時間四分鐘，合計正好二十六分鐘，與前述之二十六
    分鐘吻合，皆屬正常車速，沒有超速及加速逃逸之駕駛行為
    ，因此「基於逃逸之犯意，駕車加速逃逸」之說，並非事實
    。若抗告人真有明知車禍肇事又逃逸駕駛之犯意，又發現有
    人隨後跟蹤，必會膽顫心驚，超車快速亂竄，且亦會直接逃
    回高雄上班公司宿舍，豈會以正常車速及路線，以平常心開
    車回家。這是一般淺顯之理。雖目擊證人蔡忠盧目睹肇事經
    過，然亦有可能誤認肇事車輛情事，因除非目擊者守株待兔
    般地等待車禍發生，否則夜間及車輛呼嘯而過肇事，一般人
    在瞬間是無法會意過來，俟其反應過來，肇事車輛已揚長而
    去，尾隨車輛即有可能就被誤指為肇事車輛。另據蔡忠盧供
    稱，其隨即停車大聲呼喊並連續按鳴喇叭及閃爍大燈示意肇
    事者停車，然此部分係有待印證。因據另一證人郭英花於九
    十六年二月九日作證描述，其見被害人被郭健良毆打拋棄於
    路中央時，即走出檳榔攤往鹽水方向之路邊工地，尋找有否
    物品可搬至路中央做擋體，忽然聽到「碰」一聲，回頭一看
    ，已不見被害人，人已被疾駛之車輛輾走。抗告人辯護人當
    庭詢問郭英花：在你聽到「碰」一聲後，是否有看到車子停
    在路旁，並大聲呼喊「你撞到人了」及連續按鳴喇叭聲，而
    證人郭英花卻證稱：沒有印象等語。試想三更半夜若有人在
    路旁大聲呼喊及按喇叭聲，必定會驚動四周路人，而郭英花
    正在現場，若其有聽到必定會印象深刻，在筆錄中必會詳加
    供述，實際上郭英花女士卻沒有聽到，且抗告人更全不知情
    ，亦未見有人在後閃爍大燈跟隨，而仍以正常車速及路線開
    車回家，顯見蔡忠盧所言係不實而不足採信。故「適有蔡忠
    盧於前開地點目睹肇事經過，隨即大聲呼喊並駕駛車號Ｊ三
    －九六一二號小客車，向甲○○連續按鳴喇叭及閃爍大燈示
    意其停車，詎甲○○仍加速逃逸」等指述並非事實。
  (三)按犯罪事實應以證據認定之，無證據不得推定其犯罪事實。
    本件目擊證人蔡忠盧所言不實，物證又明顯不足，原裁定卻
    以證人蔡忠盧筆錄推定抗告人犯罪事實，而不採信抗告人所
    述，誠屬不公平。且目擊證人蔡忠盧自案發後歷經檢察官及
    法官多次傳喚皆避不出庭，不知是害怕偽證被批露，抑或另
    有隱情，抗告人請求再次傳喚證人蔡忠盧，以釐清車禍真相
    。並請調閱案發當時肇事地點監視錄影畫面，以釐清肇事原
    貌。為此，提起抗告云云。
二、按九十五年二月五日修正施行之行政罰法第五條規定：「行
    為後法律或自治條例有變更者，適用行政機關最初裁處時之
    法律或自治條例。但裁處前之法律或自治條例有利於受處罰
    者，適用最有利於受處罰者之規定。」係採從新從輕原則，
    即原則上適用行政機關最初裁處時之法律規定，倘於行為時
    至行政機關最初裁處前法律，有利受處罰者，應適用最有利
    於受處罰者規定，此乃從輕原則。又所謂「行政機關最初裁
    處」之時點，係指有權裁處之行政機關為第一次裁處時，其
    性質為實體法上之行政處分。而道路交通管理處罰條例所定
    之罰鍰、吊扣證照、記點等裁罰，本屬行政罰之性質，自有
    行政罰法前開條文規定之適用。查本件抗告人違規時係九十
    四年一月二十日，而行政機關（即嘉義區監理所新營監理站
    ）最初裁處係九十四年二月二日，抗告人所涉犯裁罰規定，
    係九十四年十二月二十八日修正前道路交通管理處罰條例第
    六十二條第一項及第六十七條第一項，其行為時與行政機關
    最初裁處時所定違規要件與罰則，既未變動，則依行政罰法
    第五條規定，裁處前之法律，既無較有利受處罰者，自無新
    舊法比較問題。是原處分機關適用裁處時法律，即依九十四
    年十二月二十八日修正前之道路交通管理處罰條例第六十二
    條第一項、第六十七條第一項規定，對抗告人裁處並無違誤
    。原裁定雖同依九十四年十二月二十八日修正前之道路交通
    管理處罰條例第六十二條第一項、第六十七條第一項規定為
    本件適用法則，但其理由說明卻係認應依行為時之法規為本
    件適用法則，顯屬誤用，然亦不影響法則之適用，併此敘明
    。
三、次按，汽車駕駛人駕駛汽車肇事致人受傷或死亡，應即採取
    救護或其他必要措施，並向警察機關報告，不得駛離；違者
    吊扣其駕照三個月至六個月；逃逸者吊銷駕駛執照。汽車駕
    駛人曾依第六十二條第一項之規定吊銷駕駛執照者，終身不
    得考領駕駛執照；九十四年十二月二十八日修正前之道路交
    通管理處罰條例第六十二條第一項、第六十七條第一項，分
    別定有明文。
四、經查：
(一)被害人陳永新於九十四年一月二十日凌晨二時十二分許，在
    台南縣新營市○○路與長榮路之交岔路口，因遭車輛碾壓，
    致多重鈍挫傷於頭、頸、胸、腹部及四肢，最後因顱骨骨折
    ，蜘蛛網膜下腔出血，經送醫救治不治死亡等事實，有營新
    醫院九十四年一月二十日診斷證明書、解剖筆錄、相驗屍體
    照片、相驗屍體證明書、法務部法醫研究所（九四）醫鑑字
    第０一三九號鑑定書等附卷可稽（見刑案警卷卷第三三頁、
    刑案相驗卷第七十七、九一至一三０、一四０頁），復有道
    路交通事故現場圖、道路交通事故調查報告表(一)(二)、現場照
    片附卷可參（見刑案警卷第三十五、三十七、三十八、四十
    至五十六頁），業經原審調閱本件交通事故所涉刑事案件全
    卷核閱無誤。抗告人對被害人於上揭時地，受有如上述傷害
    致死部分事實，並未爭執，僅辯稱：其雖有壓過類似木塊的
    感覺，但感覺甚輕微，不知有車禍肇事發生，怎會有逃逸之
    故意？且證人指述其有駕車加速逃逸乙節，顯非事實云云。
(二)依證人即目擊者蔡忠盧於警詢時證稱：「（ＨＶ－七一一六
    號自小客車肇事之情形能否請你說明？）於九十四年一月二
    十日二時十一分我在台南縣新營巿復興路六九二號加完油出
    來後，發現傷者倒臥在復興路與長榮路口的快車道分隔島，
    我停下來欲救傷者時，發現ＨＶ－七一一六號自小客車由復
    興路東向西《行駛快車道》，快速直行而輾過倒臥在分隔島
    旁的傷者後，傷者卡在ＨＶ－七一一六號自小客車的車底讓
    該小客車拖行約一百多公尺後，一直到高速公路底下的涵洞
    口才脫離車底，我立即駕駛Ｊ三－九六一二號自小客車尾隨
    ＨＶ－七一一六號自小客車到佳里鎮○○街七九號，之後警
    方就到達我所報案的地點，將該駕駛人帶回佳里派出所。」
    「（ＨＶ－七一一六號自小客車肇事後，你有無向該自小客
    車做制止之動作？）我有向該自小客車大聲呼喊《你撞到人
    了》，以及連續按喇叭和以自小客車的大燈閃爍示意他停車
    ，但他未停車並加速逃逸。」（見原審卷第三十六、三十七
    頁）；而本件車禍現場確有自肇事地點起至高速公路底下的
    涵洞口止長達二六二．七公尺被害人遭拖行之血跡，有前揭
    道路交通事故現場圖及車禍現場照片可稽，足徵證人蔡忠盧
    所證述情節為真實可採。又依證人即車禍處理員警林志中於
    原審刑案審理時證稱：「（當時你去處理的時候，案發現場
    的視線如何？）當時視線還不錯，車道對面就有『和欣客運
    』的轉運站，而血跡位置同側路旁就有商家，而且分隔島上
    也有路燈。」「（《警卷第四０至五八頁》依照片所示，現
    場並無照明設備？）我們過去的時候現場視線還不錯，而且
    依照卷附的照片，如果視線不好的話，照出來的照片會烏漆
    不清楚。」「（『阿旺檳榔攤』距離被害人被毆打、倒地的
    位置有多遠？）我們過去只有看到血跡與拖鞋，血跡與拖鞋
    應該就在檳榔攤的前面。」「（如果在縣道上，而且是在時
    速限制的範圍內，以當時的視距，有無辦法看到道路前面有
    障礙物？）應該可以。以當時的視距，在五十公里的時速限
    制內，在一、二十公尺的範圍內可以看到障礙物，如果煞車
    會來得及，避免撞及到路上的障礙物。」（見原審刑案卷第
    六十六至七十頁），此與證人郭英花於原審刑案審理時證稱
    ：「（《警卷第三五頁之交通事故現場圖》『阿旺檳榔攤』
    的位置在該份現場圖的何位置？）在新營市○○路和復興路
    的路口，即『和欣客運』的正對面。」「（你人在『阿旺檳
    榔攤』店內，能否看到復興路的全貌？）可以。」「（案發
    當時，比較瘦的那個人《即被害人》躺的位置，視線如何？
    ）因為『和欣客運』有在營業，所以一定有燈光，一定可以
    看到路面的狀況。」「（案發當時，在復興路上如果開車，
    視線距離如何？）這個我比較沒有辦法判斷。但是站在復興
    路上就一定可以看得到」（見原審刑案卷第一三九至一四四
    頁），互核相符，參以，肇事地點附近之路燈燈號為「五一
    五六」，該路燈於案發當時並無經反應故障而維修之紀錄，
    此有卷附新營市公所九十五年六月五日所工字第０九五００
    ０九六八八號函檢附新營市路燈修復表可憑（見原審刑案卷
    第一０七至一０九頁），是證人林志中、郭英花上開所證，
    應屬真實可信。準此，抗告人甲○○於肇事地點前數十公尺
    處，即可發現被害人倒臥在快車道上一事，應堪認定。參以
    ，抗告人甲○○所自承「伊當時駕車時，確實有感覺壓到東
    西，伊以為是木頭」云云，則抗告人於行經該路段時，卻曾
    輾過類似木頭之物品，殆無疑義。則以本件車禍發生當天並
    無下雨，天候晴且路旁有設置路燈，柏油路面乾燥、無缺陷
    、無障礙物、視距良好，抗告人行經肇事路段，突有輾過類
    似木塊物品之感覺時，本應下車查看以確認是否有無肇致事
    故發生，俾能採取救護或其他必要措施，並應向警察機關報
    告，以防因就醫延誤致生無謂之傷亡，並俾得通知傷亡者家
    屬到場，以明責任。而本件抗告人既明知其有輾過類似木塊
    之物品，衡諸常理，於道路上輾過物品時，很有可能肇事，
    依道路交通管理處罰條例及刑法相關規定，抗告人本應下車
    查看確認有無肇事，俾立即採取救護或其他必要措施，竟未
    下車查看即行離去，其有逃逸之行為，堪可認定。
(三)又本件抗告人經呼氣測試酒精濃度每公升０‧五二毫克，超
    過標準值，雖未達無法安全駕駛之情事，此觀抗告人猶能駕
    駛自小客車自國道一號新營交流道返回臺南縣佳里鎮住處，
    中間歷時約二十六分鐘（肇事時間為凌晨二時十二分，為警
    查獲為凌晨二時三十八分），在此相當距離之駕駛期間，既
    可於國道一號高速公路高速行駛，又無發生其他交通事故，
    而駕車返回佳里鎮住處即明。然抗告人體內酒精濃度已超過
    標準值，足已影響其對於路況及車前狀況之判斷力、敏感度
    、反應力，並足使其神經反應遲鈍，故而抗告人對於輾過平
    躺後高度逾二十公分之被害人（以被害人胸厚二十公分，有
    前開驗斷書檢驗可憑，被害人頭顱位置高於胸部高度，以被
    害人倒臥於路面，不論俯躺或仰躺，自路面垂直起算，將不
    亞於二十公分），一般人在此情形下，會明顯感受車輛輾過
    異物，此為抗告人於原審刑案調查時所是認（見原審刑案第
    一八三至一八四頁），而本件抗告人於事故當時僅感覺有輕
    微輾過類似木塊物品，且抗告人對於證人蔡忠盧於其車後按
    鳴喇叭、閃爍大燈等情，渾然未知，益徵抗告人已因體內酒
    精濃度過高，影響其車前狀況辨識之正確性，並使其神經反
    應遲鈍。故抗告人辯稱：其壓過類似木塊物品且感覺甚為輕
    微，並不知有事故發生云云，不足為有利其認定。
(四)抗告人辯稱，證人蔡忠盧證稱其於事故後尾隨抗告人並閃燈
    示意停車乙節，其並不知情，且證人郭英花亦沒有印象，故
    證人蔡忠盧所為證詞不足採信云云。證人郭英花固於九十六
    年二月九日原審審理時，就證人蔡忠盧有無對抗告人大聲呼
    喊「你撞到人」及連續按鳴喇叭乙情，證稱：沒有印象等語
    ，然按人之記憶會因時間流逝而對事件經過細節不復清晰，
    本件證人郭英花於原審作證時距事發當時已逾二年餘，而證
    人蔡忠盧於事發當時有無對抗告人按鳴喇叭，就案發經過而
    言，其屬乃枝微末節之事，且屬於證人蔡忠盧尾隨抗告人車
    輛後發生過程，故證人郭英花於案發後二年餘作證時稱，沒
    有印象等語，尚不足憑此遽認證人蔡忠盧證詞為虛假。再者
    ，本件抗告人亦因酒後駕駛，其體內酒精濃度已逾標準，顯
    已降低其駕車行為之判斷力、敏感度及反應力，故而其自身
    對證人蔡忠盧對其按鳴喇叭、閃爍大燈之行為，無法正確判
    斷證人蔡忠盧行為係示意其停車，自不得因抗告人自身未察
    覺證人蔡忠盧示意停車行為，而認定抗告人並無逃逸故意。
    是抗告人上開所辯，洵不足採。
(五)另抗告人辯稱：以被害人逾越二十公分高度之頭顱被抗告人
    所駕駛上開小客車輾過，必先擠擦過前輪前方距地面十八公
    分高度之遮板，並留有相當明顯之磨擦痕跡，頭顱經前輪壓
    過後必會卡在前輪後方距地面高度十四公分之擋泥板處，且
    會噴濺出大量之血跡留在前輪周圍之鈑金上，又拖行二六二
    ．七公尺必會卡留被害人之皮肉、毛髮、衣物等證物，顯見
    抗告人車輛係因行經已為他人肇事之系爭路面所留血跡噴濺
    所致云云。惟本件自肇事地點起至抗告人於佳里鎮住處，中
    間歷時二十六分鐘，經實測「阿旺檳榔攤」至抗告人住處之
    行程距離為二三．六公里，其中高速公路十四公里，平面道
    路及匝道九．六公里，高速公路以時速八十公里計，耗時十
    ．五分鐘，加上等紅燈急轉彎減速慢行時間四分鐘，合計正
    好二十六分鐘，與前述之二十六鐘吻合，皆屬正常車速，此
    情為抗告人所是認，故而抗告人並未超速，殆無疑義。因此
    ，在五十公里的時速限制內抗告人行經肇事地點，輾壓過被
    害人，由於抗告人車速並未過快，且參諸前揭道路交通事故
    現場圖繪製殘留被害人拖鞋位置可認定，被害人躺於肇事地
    點並非與抗告人車輛呈現垂直狀態，在此情形下，抗告人車
    速正常，亦非快速輾過被害人，自不會在抗告人車輛前保險
    桿上留下擦撞痕跡，因此在抗告人輾壓過被害人時，被害人
    身軀很有可能翻轉而滾入抗告人車輛底下，卡於抗告人車輛
    底盤下拖行，此正是檢察官於案發當日僱請吊車吊起採證抗
    告人所屬上開小客車之外表鈑金及底盤狀況，僅在左前輪前
    方之拉環及引擎底端排氣管觸媒轉化器等二處，發現有血跡
    反應之故，因該二處較正好是卡住被害人之處，被害人因係
    遭拖行，故而亦不會有血肉模糊之撞擊結果。故抗告人上開
    所辯，非有理由。至抗告人請求傳喚證人蔡忠盧、再次鑑定
    肇事車輛及調閱案發當時肇事地點監視錄影畫面等情，本院
    認本件事證已明，並無調查之必要，應予駁回。
(六)綜上所述，抗告人甲○○於事發後已知肇事，未即對被害人
    採取救護或其他必要措施並報警處理，即行駕車離去，被害
    人更因卡在其車盤底下拖行長達二六二．七公尺，致多重鈍
    挫傷於頭、頸、胸、腹部及四肢，最後因顱骨骨折，蜘蛛網
    膜下腔出血死亡，其肇事致人死亡而逃逸之違規行為，洵堪
    認定。其所涉刑案部分，業經原審九十四年度重訴字第二八
　　號案，於九十六年五月十八日就所涉肇事逃逸罪行部分，判
 　 處有期徒刑一年；所涉過失致死罪行部分，判處有期徒刑一
    年，附此敘明。
(七)抗告人於前述時地，駕駛小客車碾壓被害人，致被害人死亡
    後逕行駕車逃逸之違規事實既可認定，原處分機關依九十四
    年十二月二十八日修正前之道路交通管理處罰條例第六十二
    條第一項、第六十七條第一項規定，裁罰抗告人，並無違誤
    。原審裁定駁回抗告人聲明異議，洵屬適法。再提起本件抗
    告則為無理由，應予駁回。
五、據上論斷，應依道路交通案件處理辦法第二十六條，刑事訴
    訟法第四百十二條，裁定如主文。
中　　華　　民　　國　　96　　年　　8　　月　　 1 　　日
            　      刑事第一庭審判長法官　黃　崑　宗
　　　　　　　　　　　　　　　　  　法官　王　明　宏
　　　　　　　　　　　　　　　　　  法官　蔡　長　林
以上正本證明與原本無異。
不得再抗告。
　　　　　　　　　　　　　　　　　書記官　李　培　薇
中　　華　　民　　國　　96　　年　　8　　月　　 2 　　日
